臺灣彰化地方法院民事判決　　　　　　　　　　　　　九十一年度訴字第九九五號
　　原　　　告　乙○○
　　法定代理人　李文輝
　　訴訟代理人　甲○○
右當事人間請求第三人異議之訴事件，本院判決如左：
    主      文
原告之訴駁回。
訴訟費用由原告負擔。
    事      實
甲、原告方面：
  一、聲明：
    (一)鈞院民國  (下同)九十一年度執字第五一八八號強制執行事件就原告所有門
        牌號碼彰化縣員林鎮○○路二六四號增建部分 (即彰化縣員林鎮○○段七０
        三三建號)所為查封之強制執行程序應予撤銷。
    (二)訴訟費用由被告負擔。
  二、陳述：
    (一)門牌號碼彰化縣員林鎮○○路二六四號增建部分 (即彰化縣員林鎮○○段七０
        三三建號) 為原告所有，為原告之父在生存期間之五十年代由原告先後提供
        資金增建，並為原告居住使用。詎被告疏未查證，鈞院九十一年度執字第五
        一八八號強制執行事件於九十一年七月二十四日實施查封時，將該增建部分
        誤為訴外人即債務人陳國華所有，致鈞院查封發生錯誤，爰依強制執行法第
        十五條規定提起本件訴訟。
    (二)系爭建物為舊式建築，屬未經官方許可之建物，於六十年間就地合法後，未
        受徵收與系爭建物有關之稅捐，數十年來亦復如此，故原告無從提出建物登
        記謄本、稅籍登記資料、建造執照或使用執照等資料。
    (三)對被告抗辯之陳述：
    １、系爭增建部分之建物確為原告居住使用，而陳國華在查封時何以未主張系爭
        增建部分之建物非其所有，原告不知情。另原告不知系爭增建部分之建物曾
        於八十九年間遭查封之事，故原告當時未提出異議。
    ２、系爭增建部分之建物興建時，原告兄弟等家人均同居共財，原告無法提出出
        資證明文件。
  三、證據：提出建物平面圖一件、戶籍謄本二件、遺囑影本一件及建物測量成果圖
      影本一件為證，並聲請訊問證人陳國華、陳瑞龍、陳兆南。
乙、被告方面：
  一、聲明：如主文所示。
  二、陳述：
    (一)被告否認原告提出遺囑之真正。
    (二)系爭增建部分之建物前經鈞院八十九年度執字第一０八四四號強制執行事件
        查封乙次，當時原告及債務人陳國華並未主張增建部分之建物為原告所有，
        而債務人陳國華在本件強制執行事件查封時仍主張該增建部分之建物為其所
        有。
    (三)原告主張系爭增建部分之建物為其出資興建，並為其所有，應提出其出資之
        證明及稅捐機關之稅籍證明文件。
    (四)依證人陳國華之證言，系爭增建部分之建物為其父親死亡後始增建，故系爭
        增建部分之建物不在原告父親之遺囑指示之範圍，且系爭增建部分之建物既
        未辦妥登記，無從認定為原告所有。
丙、本院依職權調閱本院九十一年度執字第五一八八號清償債務強制執行事件及八十
    九年度執字第一０八四四號清償債務強制執行事件等卷宗。
    理      由
一、本件原告主張系爭增建部分之建物為原告所有，於五十年間由原告先後提供資金
    供原告之父增建，並為原告居住使用，因被告疏未查證，致本院九十一年度執字
    第五一八八號強制執行事件於九十一年七月二十四日實施查封時，將系爭增建部
    分之建物誤為訴外人陳國華所有，使查封發生錯誤，遂依強制執行法第十五條規
    定提起本訴等情。被告則否認系爭增建部分之建物為原告所有，原告主張該建物
    為其出資興建及為其所有，應提出其出資證明及稅捐機關之稅籍證明文件，且該
    建物前經本院八十九年度執字第一０八四四號強制執行事件查封乙次，當時原告
    及債務人陳國華均未主張該建物為原告所有，債務人陳國華在本件強制執行事件
    查封時亦主張該建物為其所有等語置辯。
二、原告主張系爭增建部分之建物於九十一年七月二十四日在本院九十一年度執字第
    五一八八號清償債務事件之強制執行程序，被告認為該建物為其債務人陳國華所
    有，會同本院民事執行處人員實施查封之事實，已據其提出建物平面圖及建物測
    量成果圖各一件在卷為憑，核屬相符，且經證人陳國華到庭證述明確，復經本院
    依職權調閱上開強制執行卷宗查明屬實，亦為被告不爭執，原告此部分之主張自
    堪信為真實。
三、按第三人就執行標的物有足以排除強制執行之權利者，得於強制執行程序終結前
    ，向執行法院對債權人提起異議之訴，強制執行法第十五條定有明文。又該條所
    謂就執行標的物有足以排除強制執行之權利者，係指對於執行標的物有所有權、
    典權、留置權、質權存在情形之一者而言。占有，依民法第九百四十條之規定，
    不過對於物有事實上管領之力，自不包含在內 (最高法院四十四年台上字第七二
    一號判例參照) 。另第三人基於所有權主張有排除強制執行之權利，通常固須提
    出所有權狀以為證明，然在不動產尚未完成登記以前，即被查封，倘第三人主張
    為原始建築人，故對執行標的物有所有權，是其所有權並非依法律行為而取得，
    則主張權利人祇須就取得所有權之事實，為相當之證明，即非不得據以排除強制
    執行  (參見最高法院五十九年度台上字第三九二六號判決意旨)。是本件應探究
    者，乃原告主張系爭增建部分之建物為其出資興建，並為該建物之所有權人，是
    否有據？茲分別說明如次：
  (一)原告主張系爭增建部分之建物為其所有，並提出所謂其父親陳鴻猷之「遺囑」
      一件為憑，而證人即原告之弟陳國華、陳瑞龍、陳兆南就該「遺囑」之真正均
      到庭附和其說，然該「遺囑」縱令具有民法第一千一百九十條規定「自書遺囑
      」之形式，惟依該遺囑內容係指「新生路一三四號 (門牌整編後為新生路二六
      四號) ﹄基地後半段』，由長子富雄居住、使用、所有」等語，並未指明係「
      新生路一三四號增建部分之建物」，從而原告之父陳鴻猷於六十三年一月十二
      日書立該遺囑時，系爭增建部分之建物是否已建造完成，即有疑問─若該增建
      部分之建物當時已建造完成，並供居住使用，原告之父陳鴻猷在該遺囑內何以
      僅表示「基地後半段」歸原告所有，而不及於建物部分？且證人陳國華於九十
      一年十一月二十二日言詞辯論期日到庭證稱「 (法官問：增建部分原告於何時
      出資？) 我忘記了，但我記得我父親那時候已經死亡」等語明確，足見系爭增
      建部分之建物建造時間應在原告之父陳鴻猷死亡之後，則該遺囑內容表示歸原
      告所有者顯然不包括本件系爭增建部分之建物在內，原告憑該「遺囑」為其取
      得系爭增建部分建物所有權之依據，尚嫌無憑。
  (二)原告又主張系爭增建部分之建物為其出資興建云云，並聲請訊問證人陳國華、
      陳瑞龍、陳兆南等三人，惟原告自認並無法提出出資興建之資金證明文件，亦
      無法提出系爭增建部分建物之建造執照、使用執照或房屋稅籍證明文件等語在
      卷 (參見原告九十一年十月三十日書狀，九十一年十一月二十二日言詞辯論筆
      錄) ，則原告既主張其為系爭增建部分建物之出資興建之原始起造人，復無法
      提出該建物確為其出資興建之相關證明文件，原告主張就該建物取得所有權，
      自無可採。再原告究竟出資若干金額建造系爭增建部分之建物，除原告無法舉
      證說明外，另證人陳國華證稱「大約十幾萬元」等語 (參見九十一年十一月二
      十二日言詞辯論筆錄) ，證人陳瑞龍就該建物為何人何時興建均證稱不記得等
      語  (參見九十一年十二月六日言詞辯論筆錄)，證人陳兆南證稱「大約二、三
      十萬元，是父親生前提過」等語  (參見九十一年十二月二十日言詞辯論筆錄)
      ，足見原告縱令就系爭增建部分之建物曾提供資金參與興建，但是否為原告全
      部出資，或以原告為原始起造人，仍有不明，自無從認定原告為系爭增建部分
      建物之所有權人。況系爭增建部分之建物前經本院分別以八十九年度執字第一
      ０八四四號及九十一年度執字第五一八八號等強制執行事件二度執行查封，該
      執行債務人即證人陳國華均主張該查封標的物為其所有乙節，為兩造一致不爭
      執，且經證人陳國華到庭證明屬實，復經本院依職權調閱上開二強制執行卷宗
      查明無誤，則系爭增建部分之建物若自始為原告建造及所有，證人陳國華與原
      告既為兄弟之親，要無任令債權人查封之可能？是原告主張該建物為其出資建
      造及所有云云，委無足取。
四、綜上所述，原告雖主張其為系爭增建部分建物之所有人，惟依其提出之證據資料
    尚不足以證明確已取得該建物之所有權，原告最多僅為該建物之占有使用人而已
    ，依前揭最高法院判例意旨，原告並無足以排除強制執行之權利可言，從而原告
    主張就系爭增建部分之建物取得所有權，並依強制執行法第十五條規定提起第三
    人異議之訴，訴請撤銷本院九十一年度執字第五一八八號清償債務強制執行事件
    ，就系爭增建部分建物所為查封之強制執行程序，即無理由，應予駁回。
五、結論：本件原告之訴為無理由，並依民事訴訟法第七十八條判決如主文。
中　　　華　　　民　　　國　　九十一　　年　　 十二　 　月　　三十一  　日
                                    臺灣彰化地方法院民事第一庭
                                        法　　　官　  林    金    灶
右為正本係照原本作成。
如對本判決上訴，應於判決送達後二十日內向本院提出上訴狀。
中　　　華　　　民　　　國　　九十一　　年　　 十二　 　月　　三十一  　日
                                        法院書記官　  莊    何    江
